臺灣高等法院刑事判決
109年度上訴字第20號
上  訴  人  
即  被  告  周智祥  




上列上訴人因毒品危害防制條例案件，不服臺灣新北地方法院10
8年度訴字第667號，中華民國108年12月4日第一審判決（起訴案
號：臺灣新北地方檢察署108年度毒偵緝字第9號、臺灣臺北地方
檢察署107年度毒偵字第2548號），提起上訴，本院判決如下：
    主  文
上訴駁回。
    事  實
一、周智祥前因施用第二級毒品案件，經原審法院以100 年度毒
    聲字第985 號裁定送勒戒處所執行觀察、勒戒後（該裁定雖
    經本院以100 年度毒抗字第356 號裁定撤銷發回，仍由原審
    法院以103 年度毒聲更字第3 號裁定送勒戒處所執行觀察、
    勒戒確定），認有繼續施用毒品之傾向，經臺灣板橋地方法
    院檢察署（現已更名為臺灣新北地方檢察署，下稱新北地檢
    署）檢察官向原審法院聲請強制戒治，經原審法院以103 年
    度毒聲字第468 號駁回聲請確定，嗣於民國103 年5 月23日
    釋放出所，並經新北地檢署檢察官以107 年度毒偵緝字第17
    7 、178 、179號為不起訴處分確定。嗣於107年間再因施用
    毒品案件，經原審法院以108年度審訴字第174號判決就施用
    第一級毒品罪，判處有期徒刑6月；就施用第二級毒品罪，
    判處有期徒刑2月，定應執行有期徒刑7月（不構成累犯）。
    詎其仍不知悔改，知悉海洛因、甲基安非他命分別屬毒品危
    害防制條例所規範之第一級、第二級毒品，竟基於施用第二
    級毒品甲基安非他命之犯意，於107 年4 月16日8 時許，在
    其位於新北市○○區○○○路00巷00號之住處內，以將甲基安非
    他命置於玻璃球內燒烤吸食煙霧之方式，施用第二級毒品甲
    基安非他命1 次；並於吸食甲基安非他命完畢後，另基於施
    用第一級毒品海洛因之犯意，以將海洛因捲入香菸內燃燒吸
    食煙霧之方式，施用第一級毒品海洛因1 次。嗣警方因另案
    於107 年4 月16日21時45分許，持臺灣臺北地方法院所核之
    搜索票至周智祥任職位於臺北市○○區○○路000 號之舊五金行
    執行搜索時，起獲周智祥之老闆鄭全勝（另案審理）所有甲
    基安非他命吸食器，及在場薛建盛（另案審理）隨身包包內
    起獲毒品海洛因、甲基安非他命各2包，經周智祥同意隨警
    返回新北市政府警察局蘆洲分局（下稱蘆洲分局），復同意
    採集尿液送驗，結果呈安非他命、甲基安非他命及嗎啡陽性
    反應，且於偵查犯罪機關之公務員發覺其為犯人前，主動向
    員警自首，而接受裁判。　
二、案經蘆洲分局報告臺灣新北地檢署檢察官偵查起訴。 
    理  由
壹、程序部分
一、查上訴人即被告周智祥前因施用毒品案件，有如事實欄所述
    經法院裁定送觀察、勒戒執行完畢及論罪科刑之情形，有本
    法院被告前案紀錄表在卷可稽，是被告既曾經觀察、勒戒執
    行完畢釋放後及論罪科刑，5年內又犯本案施用第一級、第
    二級毒品之犯行，應依法追訴處罰，檢察官對被告提起公訴
    ，自屬合法。
二、證據能力：
　㈠本判決所引用供述證據，檢察官、被告及其辯護人於本院審
    判程序中均表示沒有意見，同意有證據能力（見本院卷第83
    -85頁），迄於本院言詞辯論終結前，均未聲明異議，審酌
    該等供述證據製作時之情況，並無違法不當及證明力明顯過
    低之瑕疵，認以之作為證據要屬適當，依刑事訴訟法第159 
    條之5 之規定，認均有證據能力。
  ㈡被告於本院審理時固辯稱：被告並不願意採尿，是基於尊重
    員警為公職人員因而配合採尿，並已於勘察採證同意書寫「
    我不願意但我還是配合警方」；且員警並未於被告身上查獲
    任何毒品，即扣押被告帶至蘆洲分局，則於被告自由行動受
    限下，無論員警是否以言語脅迫被告，只要警察態度強硬，
    如被告不於勘察同意書上簽名捺印即可能會有嚴重後果，員
    警以強硬態度誘逼被告需於勘察同意書上簽名按捺指印，再
    強逼被告採尿，本案採尿違法，應無證據能力云云。經查：
　⒈被告於107年4 月16日21時45分許，因警方偵辦另案（即鄭全
    勝、薛建盛違反毒品危害防制條例等案件）持搜索票至臺北
    市○○區○○路000 號執行搜索時，因被告在場，經警帶回蘆洲
    分局。復於同日23時30分許，在勘察採證同意書上簽名捺印
    ，並於其上記載「我不願意但我還是配合警方」之文字後，
    親自排放尿液（尿液編號I0000000號）交由警方採集送驗等
    節，業據被告於警詢時所是認，此有勘察採證同意書及新北
    市政府警察局受採集尿液檢體人姓名及檢體編號對照表（檢
    體編號：I0000000號，下稱檢體編號對照表）各1 紙在卷可
    佐（見臺灣臺北地方檢察署107 年度毒偵字第2548號卷〈下
    稱毒偵卷〉第27、29頁），此部分事實，堪以認定。
　⒉又被告為鄭全勝之員工，此有被告與鄭全勝之警詢筆錄在卷
    可佐（見毒偵卷第6頁背面、13頁）。證人即負責偵辦本案
    之員警黃瑞浩於原審審理時證稱：我們一開始聲請搜索票，
    搜索的範圍就是被告任職公司的整棟樓跟他老闆，我們當時
    是先在外面觀察，等被告跟他老闆（即鄭全勝）已經要關店
    打烊要上樓的時候，我們就出示搜索票開始執行，因為現場
    有扣到毒品，薛建盛跟鄭全勝承認毒品是他們的，所以在場
    的人我們都先帶回隊上製作筆錄跟採尿，我們有跟被告講因
    為他是在場人，要製作筆錄、採尿，被告回警局時沒有拒絕
    ，也沒有說他不要回去，我們把被告帶回去沒有上手鐐、腳
    銬，被告做完筆錄不同意採尿的話，他們雖然是在場人，可
    是我們沒有強制一定要他採尿，我也沒有說你一定要給我採
    尿，你不採尿我就把你怎麼樣這些話，被告是同意採尿，並
    沒有說不同意採尿等語（見原審法院108年度訴字第667號卷
    〈下稱原審卷〉第107-109、113-114頁）。觀證人黃瑞浩上開
    證述可知，黃瑞浩等員警於107 年4 月16日21時45分許，持
    搜索票至臺北市○○區○○路000 號執行搜索扣得毒品，被告在
    場未拒絕隨同員警返回警局製作筆錄及採尿，期間並未遭員
    警以手銬、腳銬等戒具拘束行動自由，返回警局後亦同意採
    集尿液送驗，而無遭員警脅迫強制採尿之情形等節，應堪認
    定。是被告辯稱其遭員警強制帶回蘆洲分局，並因礙於行動
    自由受限，員警態度強硬而配合員警採尿，且員警表示若不
    採尿就不讓被告回去云云，為被告卸責之詞，實難予採信。
　⒊復審之被告係智慮成熟，有相當社會經驗之成年人，曾有多
    次施用毒品前案紀錄，有本院被告前案紀錄表可按（見本院
    卷第29-48頁），及依被告之年紀、社會經驗、教育程度，
    應得以理解於勘察採證同意書上之「同意人確實瞭解上述告
    知內容並出於自願」欄位處按捺指印並簽署姓名之意思與所
    生之效果，而可自行決定選擇同意。況被告同意採尿之動機
    ，究係基於何種考量，均係被告在做成同意採尿決定過程中
    之內心想法。本案員警於107年4月16日21時45分許至臺北市
    ○○區○○路000 號處所搜索，被告同意隨同員警至蘆洲分局，
    且未遭員警以手銬、腳銬等戒具拘束其行動自由，已如前述
    ，是被告辯稱因尊重警察為公職人員配合員警，且擔心和員
    警衝突對己不利因而配合採尿，惟此係被告決定同意採尿過
    程中之內心想法，縱被告於勘察採證同意書記載「我不願意
    但我還是配合警方」等文字，然被告既已於勘察採證同意書
    「同意人確實瞭解上述告知內容並出於自願」欄位處按捺指
    印並簽署姓名，足認被告同意採驗尿液，要難謂本案員警有
    未經同意對其違法採尿之情事。
　⒋綜上，堪認員警並未以強制方式，將被告帶往蘆洲分局，且
    被告係出於其自由意志簽署勘察採證同意書，已明確同意親
    自排放尿液封緘送驗，是本案警方採集被告尿液之程序難認
    有何違法或不當之處，被告經採集之尿液及送驗後所取得之
    濫用藥物檢驗報告，均有證據能力。
　㈢本判決所引用之非供述證據部分，與本案均有關連性，亦無
    證據證明係實施刑事訴訟程序之公務員以不法方式所取得，
    依刑事訴訟法第158 條之4 之反面解釋，有證據能力。
貳、實體部分
一、認定事實所憑之證據及理由：
　　訊據上訴人即被告周智祥矢口否認有何施用第一、二級毒品
    等犯行，辯稱：我於採尿前2 天、前4 天沒有施用第一、二
    級毒品，我是請真實姓名、年籍不詳，綽號「阿宏」的人，
    幫我去臺北市松山區慧明診所拿戒海洛因的舌下錠吃云云。
    經查：
　㈠上開犯罪事實，業據被告於警詢時自白供承不諱（見毒偵卷
    第7 頁），且其於107 年4 月16日23時30分許，在蘆洲分局
    內同意親自排放、封緘尿液，經送台灣檢驗科技股份有限公
    司以酵素免疫分析法及氣相層析質譜儀分析法（GC/MS）進
    行初步篩檢及確認檢驗之結果，確呈安非他命、甲基安非他
    命及嗎啡陽性反應（施用海洛因經水解呈嗎啡反應），即安
    非他命濃度為2327ng/ml、甲基安非他命濃度為3473ng/ml 
    、嗎啡濃度為727ng/ml等節，有勘察採證同意書、檢體編號
    對照表及台灣檢驗科技股份有限公司107 年4 月30日濫用藥
    物檢驗報告（檢體編號：I0000000號）各1 份在卷可按（見
    毒偵卷第9 、27、29頁），此部分事實，應堪認定。
　㈡又按尿液檢驗結果之正確性，可能受到諸多因素之影響，例
    如檢體簽收、處理、分析、文件處理及各檢驗單位所訂定之
    CUTOFFVALUE （即「閾值」）不同等，均會影響到最後結果
    之判讀，而一般實驗室檢驗尿液毒品成分時，第一步驟為利
    用免疫分析法做初步篩檢，如篩檢濃度小於閾值，即判讀為
    陰性反應；如篩檢濃度大於閾值，則須採用另一種不同分析
    原理之檢驗方法進行確認，目前國內常用之確認試驗方法，
    分別有免疫學分析法、TOXI-LAB（毒物層析法）、GC（氣體
    色層分析法）、GC /MS（氣相層析質譜儀分析法），其精密
    度之高低依序為GC /MS、GC、TOXI -LAB 。所謂「氣相層析
    質譜儀」包括「氣相層析儀」及「質譜儀」，「氣相層析儀
    」係將物質氣化後，再經分析管分離，由於各種物質之沸點
    及對管柱之吸附力不同，在經過檢測器（detector）測定後
    ，表現出不同的滯留時間（retension time），利用滯留時
    間來判定是何種物質；而「質譜儀」則為檢測器，能將物質
    撞擊成碎片，記錄其質譜圖，因每個化合物之鍵結能力不同
    ，故不同之物質會有其特定之質譜圖，在物質之判斷上有若
    指紋鑑定，因此，理論上若扣除人為之因素，氣相層析質譜
    儀之精確度接近百分之百，足以排除偽陽性反應之可能性。
  ㈢再按海洛因經施用或經注射入人體後，約80％於24小時內自尿
    中排出，一般而言，尿液中能否驗出嗎啡陽性與其投與量、
    投與途徑、採尿時間、個人體質及檢驗方法之靈敏度有關，
    國外曾有文獻報導注射6 毫克之海洛因鹽酸鹽，其代謝物嗎
    啡之平均可檢出時限約為26小時；甲基安非他命經口服投與
    後約70％於24小時內自尿中排出，約90％於96小時內自尿中排
    出，由於甲基安非他命成分之檢出與其投與方式、投與量、
    個人體質、採尿時間與檢測儀器之精密度等諸多因素有關，
    因此僅憑尿液中呈安非他命陽性反應，並無法確實推算吸食
    時間距採集尿液時間之長短，惟依上述資料判斷，最長可能
    不會超過4 日等節，此為本院審理是類案件於職務上所知悉
    之事項。參以被告於警詢時明確供承：我於107 年4 月16日
    8 時許，在新北市○○區○○○路00巷00號家中，將少許安非他
    命放入玻璃球內，再以火燒烤玻璃球吸取所產生之白煙，再
    把海洛因滲入香菸內點燃施用等語（見毒偵卷第7 頁）。是
    以，本件被告之尿液檢體，既經氣相層析質譜儀確認檢驗結
    果呈現嗎啡、可待因、安非他命及甲基安非他命藥物陽性反
    應，已足排除被告因服用其他藥物導致呈毒品偽陽性反應之
    可能，且本案既無證據可證明有何人為因素導致氣相層析質
    譜儀分析法檢驗結果有誤，被告並於警詢時就本案犯罪事實
    坦承不諱，足認被告於107 年4 月16日8 時許，在其新北市
    ○○區○○○路00巷00號之住處內，確有先後施用第二級毒品甲
    基安非他命及第一級毒品海洛因各1 次之行為，自無疑問。
  ㈣被告固辯稱：我於採尿前有服用戒海洛因的舌下錠云云。然
    查，海洛因屬鴉片類毒品，目前行政院衛生署（現已改制為
    行政院衛生福利部）「鴉片類物質成癮替代療法作業基準」
    （現已修正為「鴉片類物質成癮替代治療作業基準」）核准
    之替代療法藥物，以「美沙冬鹽酸鹽（Methadone HCL ）」
    及「丁基原啡因鹽酸鹽（Buprenorphine HCL ）」為主，該
    二製劑均未含嗎啡或可代謝成嗎啡之海洛因、可待因成分，
    服用後於尿液中不致於檢出嗎啡、可待因成分；安非他命及
    甲基安非他命係國內禁止醫療使用之第二級毒品，故經衛生
    福利部核可上市之藥品均不含安非他命及甲基安非他命，因
    此被告服用衛生福利部核可上市之藥品後，其尿液以氣相層
    析質譜分析法（GC/MS）檢驗，不會產生甲基安非他命或安
    非他命陽性反應之結果等節，此有行政院衛生署管制藥品管
    理局（現已改制為衛生福利部食品藥物管理署）96年10月22
    日管檢字第0960010729號函文及法務部法醫研究所108 年8 
    月27日法醫毒字第10800041710 號函附卷可按（見原審卷第
    61、63頁）。是以，被告所辯其服用戒治海洛因之舌下錠，
    尿液中並無檢出嗎啡、安非他命及甲基安非他命陽性反應之
    可能性，被告前開所辯，顯係事後諉責之詞，要無足採。
  ㈤綜上所述，本案事證明確，被告上開施用第一、二級毒品之
    犯行洵堪認定，應予依法論科。
二、論罪與刑之加重減輕事由：
　㈠查海洛因、甲基安非他命分別屬毒品危害防制條例所規範之
    第一級、第二級毒品，不得非法施用。核被告所為，各係犯
    毒品危害防制條例第10條第2 項之施用第二級毒品罪及同條
    第1 項之施用第一級毒品罪。被告施用前、後持有海洛因及
    甲基安非他命之低度行為，應各別為施用之高度行為所吸收
    ，均不另論罪。被告所犯上開2 罪，犯意各別，行為互殊，
    應分論犯意各別，行為互殊，應分論併罰。
　㈡本件被告符合自首之要件：
　⒈按「對於未發覺之罪自首而受裁判者，得減輕其刑。但有特
    別規定者，依其規定」，刑法第62條定有明文。次按刑法第
    62條所謂發覺，固非以有偵查犯罪權之機關或人員確知其人
    犯罪無誤為必要，而於對其發生嫌疑時，即得謂為已發覺；
    但此項對犯人之嫌疑，仍須有確切之根據得為合理之可疑者
    ，始足當之，若單純主觀上之懷疑，要不得謂已發生嫌疑（
    最高法院72年台上字第641號判例意旨參照）；自首者於自
    首後，縱又為為與自首時不相一致之陳述，甚至否認犯罪，
    仍不能動搖其自首效力（最高法院88年度台上字第877號、
    最高法院95年度台非字第20號判決意旨參照）。
　⒉經查，本案承辦員警搜索臺北市○○區○○路000號，係因鄭全勝
    涉嫌違反毒品危害防制條例，而以該處所及鄭全勝為搜索對
    象，此有臺灣臺北地方法院107年聲搜自第00399號搜索票可
    稽（見本院卷第63頁）。又證人即承辦員警黃瑞浩於原審證
    稱：我們當時聲請搜索票是因另一名被我們查獲持有、施用
    毒品的犯嫌丁恊裕供出上游並帶我們至現場，就是當時我們
    主要的搜索目標鄭全勝；我們一開始聲請搜索票，搜索的範
    圍就是被告公司跟他老闆（即鄭全勝）公司任職的整棟樓，
    1樓為舊五金行店面；我們當時是先在外面觀察，等被告跟
    他老闆已經要關店打烊要上樓的時候，我們就出示搜索票開
    始執行，因為現場有扣到毒品，薛建盛跟鄭全勝承認毒品是
    他們；並未從被告身上查獲毒品等語（見原審卷第107-110
    頁）。另於該日搜索尚扣得安非他命玻璃球吸食器、安非他
    命吸食器，然其分別為鄭全勝、薛建盛所有，此有107年4月
    16日扣押物品目錄表附卷可參（見本院卷第73頁）。是本案
    員警係因鄭全勝違反毒品危害防制條例而於107年4月16日21
    時45分許搜索臺北市○○區○○路000號，且於展開搜索時，僅
    見被告與其老闆鄭全勝欲從1樓上樓而未發現被告有其他涉
    犯施用毒品之行跡，亦未自被告查獲持有毒品或施用毒品之
    器具，應認尚無確切根據而合理懷疑被告有施用第一級毒品
    海洛因、第二級毒品甲基安非他命犯行。再員警於107年4月
    16日23時30分許徵得被告同意採尿送驗，被告在有偵查犯罪
    職權之機關或公務員尚未得悉採驗尿液呈何種毒品反應而發
    覺其犯罪前，即於同日警詢時主動坦承有本案施用第一、二
    級毒品犯行並而接受裁判，此有被告之警詢筆錄1 份在卷可
    稽（見北檢毒卷第7 頁）；另揆諸上開說明，縱事後又為與
    自首時不相一致之陳述而否認犯罪，仍不能動搖其自首效力
    ，足認被告係對於未發覺之施用第一、二級毒品犯罪為自首
    而受裁判，符合自首之要件，爰依刑法第62條前段規定均減
    輕其刑。
三、駁回上訴之理由：
  ㈠原審經審理結果，認被告上開之犯行事證明確，適用毒品危
    害防制條例第10條第1項、第2項、刑法第11條前段、第62條
    前段、第41條第1項前段、第51條第5款等規定，並以行為人
    之責任為基礎，審酌被告前因施用毒品，歷經觀察、勒戒程
    序，仍未能完全戒絕毒癮，竟再犯本案施用毒品罪，顯見其
    戒毒意志不堅，又施用毒品對於社會秩序固有間接影響，惟
    本質上尚屬自我戕害行為，兼衡被告之生活狀況、智識程度
    、犯後否認犯行之態度等一切情狀，分別量處有期徒刑4月
    、有期徒刑6月，且均諭知易科罰金之折算標準，並定其應
    執行之刑及諭知易科罰金之折算標準如原判決主文所示。經
    核尚無不合，量刑之宣告亦稱妥適。
  ㈡被告上訴意旨猶執前詞主張員警採尿不合法云云，然綜觀證
    人即承辦員警黃瑞浩於原審之證述可知，被告在場未拒絕隨
    同員警返回警局製作筆錄及採尿，期間並未遭員警以手銬、
    腳銬等戒具拘束行動自由，返回警局後亦同意採集尿液送驗
    ，而無遭員警脅迫強制採尿之情形等節，且被告為智識成熟
    具社會經驗，並曾有毒品前科之人，而應知於勘察採證同意
    書按捺指印與簽名之意思與效果為何，至被告稱因尊重員警
    為公務員而配合員警採尿僅屬其決定是否採尿之動機，是難
    認本案員警採尿不合法，已如前述，是被告上訴意旨所稱自
    非可採，被告上訴為無理由，應予駁回。
據上論斷，應依刑事訴訟法第368條，判決如主文。
本案經檢察官程彥凱提起公訴，檢察官何嘉仁到庭執行職務。
中　　華　　民　　國　 109　　年　　2 　　月　　18　　日
                  刑事第四庭    審判長法　官  陳筱珮
                                      法　官  陳玉雲
                                      法　官  邱滋杉
以上正本證明與原本無異。
施用第二級毒品罪部分不得上訴。
施用第一級毒品罪部分如不服本判決，應於收受送達後20日內向
本院提出上訴書狀，其未敘述上訴之理由者並得於提起上訴後20
日內向本院補提理由書（均須按他造當事人之人數附繕本）「切
勿逕送上級法院」。
                                      書記官  陳淑婷
中　　華　　民　　國　　109 　年　　2 　　月　　19　　日
　　　　　　　　                                      
附錄：本案論罪科刑法條全文
毒品危害防制條例第10條
施用第一級毒品者，處 6 月以上 5 年以下有期徒刑。
施用第二級毒品者，處 3 年以下有期徒刑。